臺灣高等法院刑事判決　　　　 92年度上更(一)字第628號
　　上　訴　人
　　即　被　告　乙○○
　　選任辯護人　陳世源　律　師
上列上訴人因偽造有價證券案件，不服臺灣士林地方法院89年度
訴字第326號，中華民國89年9月28日第一審判決（起訴案號：臺
灣士林地方法院檢察署89年度偵字第4143號），提起上訴，判決
後經最高法院發回，本院判決如下：
    主      文
原判決撤銷。
乙○○行使偽造私文書，足以生損害於他人，處有期徒刑肆月，
如易科罰金，以參佰元折算壹日。
如附表所示金額為新台幣陸百萬元、受款人為甲○○、發票人為
丙○○、乙○○之僅具債權憑証性質之本票上，偽造之丙○○署
押壹枚及印文貳枚、偽刻之丙○○之印章壹枚，均沒收。
    事      實
一、乙○○自民國（下同）八十四年間某日起，即以簽發票據方
    式向甲○○（另經檢察官不起訴處分確定在案）借貸金錢，
    迄八十五年三月間，乙○○已積欠甲○○約新台幣（下同）
    六百萬元之債務未償，甲○○為求債權有所保障，遂要求乙○○交付以其父丙○○為發票人之本票供為擔保，詎乙○○
    並未徵得其父丙○○之同意，竟於八十五年三月間某日，於
    台中市同榮里同樂巷十四之二號其所經營之公司內，於甲○○事先交付已填妥受款人「甲○○」、金額新台幣「六百萬
    元正」之空白本票發票人欄上，偽簽其父丙○○署押，並填
    載丙○○之地址為台北市○○區○○路二段三四九號二樓，
    旋以其自己印章一枚加蓋於另一發票人欄，惟票載發票日尚
    屬空白，該本票因欠缺該應記載事項，僅具債權憑証性質之
    私文書，乙○○偽造丙○○名義之私文書後，即交付甲○○
    行使，供其債務之擔保，致足生損害於丙○○及持票人甲○○。嗣因乙○○無法履行其債務，甲○○即持不知由何人在
    該本票上填妥「票載發票日」為「八十三年三月二十一日」
    ，及某不詳者在不詳時、地，委由不知情之刻印者所偽刻之
    「丙○○」印章，蓋用印文於乙○○所偽簽之發票人丙○○
    署押之下及受款人之刪改處（共二枚），已完成發票行為後
    之如附表所示之本票，持向台灣台中地方法院民事庭對丙○○、乙○○父子聲請本票裁定強制執行，丙○○於接獲該本
    票裁定後，始知上情
    。
二、案經被害人丙○○訴由台灣士林地方法院檢察署檢察官偵查
    起訴。
    理      由
一、訊據上訴人即被告乙○○迭於偵查、原審及本院各審準備程
　　序及審理中其確未經其父丙○○之同意，而偽造丙○○之署
　　押於發票人並書寫其地址為台北市○○區○○路二段349 號
　　5 樓等情不諱，核與告訴人丙○○指訴其未曾同意被告乙○○以其為發票人簽發如附表所示之本票等事實相符，証人甲○○亦一再指稱如付表所示之本票上，發票人欄丙○○之署
　　押及地址，確係被告乙○○交付後已簽委等情，被告亦自承
　　如附表所示之本票上，發票人欄其父丙○○之署押及地址確
　　係其所偽造，為其筆跡無訛，已徵被告確有事實欄所載之犯
　　行甚明。至証人甲○○復再指証稱如附表所示本票上，發票
　　人欄上丙○○之印文及付款人欄刪改處之印文，均係被告乙○○以偽造之印章所蓋用者云云，惟証人甲○○前開所陳已
　　為被告乙○○所堅詞否認，反指稱該偽造之丙○○之印章，
　　係甲○○當場取出並親自蓋用印文於所偽造之發票人丙○○
　　署押之下及付款人欄刪改處等語，雙方各執一詞，且二人復
　　陳稱當場除彼人外，並無第三人可供証明該事實之真象，依
　　罪疑惟輕原則，參以被告乙○○與証人甲○○就該事實利害
　　相反（如彼指訴成立則對方成立犯罪），自難憑証人甲○○
　　片面指証，即認定被告乙○○熟涉有該犯罪事實；是被告所
　　犯罪証明確，應依法予以論科。
二、按行使偽造私文書罪只須有足生損害於公眾或他人之危院即
　　可，並以確有損害事實之發生為構成要件；又未記載發票日
　　期之本票，因欠缺票據法上規定應記載之事項，固不認其具
　　有票據之效力，不得視為有價証券，惟依其書面記載，如足
　　以表示由發票人無條件付款之文義，仍不失為具有債權憑証
    性質之私文書。（最高法院８４牛度台非字第３號、８５年
    度台上字第４９５號、９０年度台上字第９８號參照）。
三、查如付表所示之本票，在被告乙○○簽造其父丙○○押及地
　　址交付甲○○後，始由不詳之第三者（如後述）偽造「票載
    發票日為８５年３月２１日，於被告造成前開署押及地址時
    ，該本票因當欠缺「票載發票日」之應記載事實，尚非票據
    上法上之票據，不得論以偽造偽價証券罪，惟被告在偽造其
    父丙○○署押及地址於發票欄人時，已足表示其父丙○○願
    負擔該本票所內容之給付義務，嗣後交付甲○○已資取信，
    供為其債務之擔保，雖該本票尚屬空白票據，惟據其記載以
    觀，已具債權憑証之性質，應屬私文書，並足以矩損害於其
    父丙○○及持票人甲○○。核被告偽造其父丙○○署押及地
    址於如附表所示本票之發票人欄，雖該本票當時因欠缺「票
    載發票日」，尚非有價証券，惟依前所述仍不失為私文書，
    被告所為係犯刑法第二百十六條、第二百十條、第二百十七
    條第一項之罪，其偽造丙○○署押行為，為偽造私文書之部
    分行為，不另論列。偽造私文書後持以行使，偽造之低度行
    為為行使之高度行為所吸收，逕論以行使偽造私文書罪。至
    公訴意旨雖未就被告行使偽造文書部起訴，惟因該部分事實
    已經檢察官於人事實起訴論及，本院自得依職權認定事實適
    用法律，併此敘明。
四、原審以被告所犯事証明確，依行使偽造有價証券罪予以論科
    ，固非無見，惟查：如附表所示本票上之「票載發票日」並
    非被告所偽造，另丙○○之印章亦乏証據以証明係被告所偽
    刻後蓋用以於系爭本票上以偽造丙○○之印文二枚，原審認
    均係被告所為，並據以行使偽造有價証券罪，論處被告罪刑
    ，尚有違誤，原判決既有可議，自無可維持，應由本院予以
    撤銷改判，爰審酌被告為求其債務之擔保，竟偽造其父丙○○前開署押，以偽造私文書行使，自足生損害其父及甲○○
    ，復未與甲○○就該債務成立民上和解及其犯罪動機、目的
    、手段、犯罪後態度等一切情狀，量處其有期徒刑四月。又
    被告行為後，刑法第四十一條已於90年1月10 日經修正由總
    統公布，於同年月12日實施，被告行為後法律既有變更，茲
    比較新舊法結果，自以修正後之新法對被告有利，依刑法第
    二條第一項之規定，自應適用裁判時之新法，為諭知易科罰
    金之折算標準，爰依法諭知以三百元為易科罰金之折算標準
    。
五、公訴意旨另以：被告乙○○於85年間，意圖供行使之用，除
    在如附表所示之本票上偽簽其父丙○○之署押外，復偽刻丙○○之印章蓋用，以簽發如附表所示之本票交付甲○○為其
    債務之擔保，因認被告乙○○另涉有刑法第二百零一條第一
    項罪嫌云云。
(一)訊據被朱乙○○則堅詞否認其上開偽造有價證券犯行，辯稱
    ：伊前曾陸續向甲○○借款約五、六百萬元，在八十五年五
    月至七月間某日，甲○○拿如附表所示之本票到伊位於台中
    市○○路○段三四六巷二十五弄十二號二十四樓住處要求其
    簽發，當時如附表之本票上，江某已先行填妥受款人「甲○○」、金額新台幣「六百萬元正」，並未填載發票人及票載
    發票日，甲○○要求伊在發票人上簽伊父丙○○署押為發票
    人，伊有表示代簽係屬無效，惟甲○○表示如無效就簽好玩
    的，伊認為代簽也沒效力，故在發票人欄除偽簽丙○○名字
    及地址外，復簽上自己署押後交甲○○，甲○○旋即取出丙○○之印章蓋用於發票人丙○○及受款人欄刪改處，然當時
    之票載發票日仍未載明，尚屬空白本票，不知後來如何被補
    簽票載發票日，江某亦持向法院聲請強制執行云云。
(二)經查：右揭事實，固經證人甲○○迭於原審偵、審中及本院
    前審審理中證述綦詳，亦有如附表所示之本票影本一紙附卷
    可稽，然本案除証人甲○○前開供述外，並無其他積極証據
    足資証明被告乙○○有前開犯行，是否僅得依証人甲○○片
    面指証，即認定被告確有前開偽造有價證券犯行，洵非無議
    ，再徵諸証人甲○○於原審審理中及本院前審均供稱其交付
    如表所示之本票時，已先填妥受款人、金額及票載發票日等
    情（見原審卷第二十頁、原院前審卷第二十四頁），惟於本
    院備程序時具改稱其先行填妥受款人及金額，至於票載發票
    日則係被告拿回偽簽其父丙○○署押後，交付該本票時已填
    妥云云（見本院卷第二十三頁、第一二三頁、第一二四頁）
    ，所証前後不一，自不足以証人甲○○先後不一之指証，即
    入人罪。又本院復將如附表之本票影本，連同被告平日之筆
    跡，先後送法務部調查局及內政部警政署刑事警察局鑑定該
    本票上發票日是否為被告之筆跡，均因所送僅少量國字、數
    字，筆劃線條簡單，不易表現書寫者之筆跡特定或「85、3
    、21」筆跡，筆劃簡單，特徵不明，均無法鑑定而退回，有
    法務部調查局93、11、2 調科貳字第０九三００四七四八五
    ０號函及內政部警政署刑事警察局93、12、28刑鑑字第0930
    256277號函在卷可憑，再以肉眼棉視如附表之本票上發票日
    ，字跡僵硬，與被告所書丙○○及其地址之筆跡係較蒼逕有
    力而飄逸，迥不相同，有該本票影本可按，顯見該發票日應
    非被告所書甚明。被告於交付該本票予江某時，該本票既欠
    缺票載發票日之應記載事項，且其復無明確明示或默示授權
    江某填載該發票日以完成發票行為後行使，自難令被告負偽
    造有價證券罪責，況証人甲○○亦於本院否認其有填載發票
    日行為，益難因此而論以被告有偽造有價證券犯行。是被告
    此部分犯罪要屬不能証明，惟因與有罪部分有一部分事實及
    全部事實之關係，爰不另為無罪之諭知。
六、如附所示金額為新台幣六百萬元、受款人為甲○○、發票人
    為丙○○、乙○○之本票影本壹紙上，偽造之丙○○署押，
    及偽造於本票影本上丙○○之印文二枚，係偽造之署押及印
    文，應依刑法第二百十九條規定，宣告沒收；又不詳姓名者
    所偽刻之丙○○之印章一枚，雖未扣案，然亦未能證明已滅
    失，仍應依刑法第二百十九條規定宣告沒收。另偽造之丙○○地址部分，雖被告供犯罪所書，惟該本票已交付江某，非
    被告所有，爰不為溲收之宣告；至本票原本被告稱已於搬家
    中遺失，應已滅失，爰無庸就偽造部分諭知沒收，併此敘明
    。
七、據上論斷，應依刑事訴訟法第三百六十九條第一項前段、第
    三百六十四條、第二百九十九條第一項前段，刑法第二條第
    一項、第二百十六條、第二百十條、第二百十九條、第四十
    一條，罰金罰鍰提高標準條例第一條前段、第二條，判決如
    主文。
本案經檢察官陳文琪到庭執行職務。
中　　華　　民　　國　　94　　年　　4 　　月　　1 　　日
                  臺灣高等法院刑事第四庭
                      審判長法  官  許  增  男
                            法  官  周  煙  平
                            法  官  黃  鴻  昌
以上正本證明與原本無異。
如不服本判決，應於收受送達後十日內向本院提出上訴書狀，其
未敘述上訴之理由者並得於提起上訴後十日內向本院補提理由書
（均須按他造當事人之人數附繕本）。
                            書記官  黃  德  煌
中　　華　　民　　國　　94　　年　　4 　　月　　7 　　日
附錄：本案論罪科刑法條全文
中華民國刑法第216條
 (行使偽造變造或登載不實之文書罪)行使第條至第條之文書者，
依偽造、變造文書或登載不實事項或使登載不實事項之規定處斷
。
中華民國刑法第210條
 (偽造變造私文書罪)
偽造、變造私文書，足以生損害於公眾或他人者，處五年以下有
期徒刑。
